ACORDAO-COMPLETO-2542463

ACÓRDÃO 747/2023 ATA 2/2023 - PRIMEIRA CÂMARA

VISTOS, relatados e discutidos estes autos de ato de aposentadoria submetido à apreciação deste Tribunal para fins de registro, nos termos do inc. III do art. 71 da Constituição Federal de 1988, ato esse cadastrado e disponibilizado ao TCU por intermédio do Sistema e-Pessoal, na forma dos arts. 2º e 4º da Instrução Normativa TCU 78/2018,
ACORDAM os Ministros do Tribunal de Contas da União, reunidos em Sessão da 1ª Câmara, diante das razões expostas pelo Relator, em:
9.1. considerar ilegal o ato constante da peça 3 (ato nº 30034/2018) , relativo à concessão inicial de aposentadoria a Jacqueline Oliveira, negando-lhe o registro correspondente, nos termos do § 1º do art. 260 do Regimento Interno desta Corte de Contas;
9.2. dispensar a devolução dos valores indevidamente recebidos até a data da ciência deste Acórdão, com base no Enunciado 106 da Súmula da Jurisprudência do TCU;
9.3. determinar ao órgão de origem que:
9.3.1. comunique à interessada o inteiro teor deste Acórdão, com fundamento nos arts. 71, inciso IX, da Constituição Federal e 262 do Regimento Interno desta Corte de Contas, no prazo de 15 (quinze) dias, contados a partir da ciência da presente deliberação, e, após, faça cessar os pagamentos decorrentes dos atos ora impugnados, sob pena de responsabilidade solidária da autoridade administrativa omissa; 
9.3.2. alerte o Sra. Jacqueline Oliveira no sentido de que o efeito suspensivo proveniente da interposição de eventuais recursos, caso não providos, não a exime da devolução dos valores indevidamente percebidos após a notificação;
9.3.3. envie a esta Corte de Contas, no prazo de 30 (trinta) dias, por cópia, comprovante de que a interessada teve ciência desta deliberação;
9.3.4. promova a imediata supressão da fração de 2/10 da função "FC-5 - Assistente Administrativo de Gabinete" (no valor de R$ 322,25) atribuída à Sra. Jacqueline Oliveira, haja vista o não implemento, para sua incorporação, do requisito de doze meses de efetivo exercício até a edição da Medida Provisória 2.225-45/2001;
9.3.5. emita novo ato de aposentadoria, livre da irregularidade apontada no item precedente, submetendo-o ao TCU, no prazo de trinta dias, consoante os arts. 262, § 2º, do Regimento Interno do TCU e 19, § 3º, da Instrução Normativa TCU 78/2018;
9.4. determinar à Sefip que:
9.4.1. verifique a implementação das medidas determinadas nos itens 9.3.1 a 9.3.5 supra;
9.4.2. dê ciência desta deliberação ao órgão de origem e à interessada;
9.4.3. arquive os presentes autos, cumpridos os termos deste acórdão.

Atos de Aposentadoria da unidade emissora Tribunal Regional do Trabalho da 4ª Região/RS

Primeira Câmara

Tribunal Regional do Trabalho da 4ª Região.

3. Interessada: Jacqueline Oliveira, CPF XXX.727.280-XX.

13.1. Ministros presentes: Walton Alencar Rodrigues (Presidente) e Benjamin Zymler.
13.2. Ministros-Substitutos convocados: Augusto Sherman Cavalcanti (Relator) e Weder de Oliveira.

AUGUSTO SHERMAN

Cuidam os autos de ato de aposentadoria submetido à apreciação deste Tribunal para fins de registro, nos termos do inc. III do art. 71 da Constituição Federal de 1988, ato esse cadastrado e disponibilizado ao TCU por intermédio do Sistema e-Pessoal, na forma dos arts. 2º e 4º da Instrução Normativa TCU 78/2018.
2.	A unidade técnica, ao analisar os fundamentos legais da concessão, bem como as informações prestadas pelo órgão do controle interno, lavrou a instrução constante da peça 5, adiante parcialmente transcrita, com eventuais ajustes de forma:
"INTRODUÇÃO
1. Trata-se de ato de aposentadoria, submetido, para fins de registro, à apreciação do Tribunal de Contas da União (TCU) , de acordo com o art. 71, inciso III, da Constituição Federal.  O ato foi cadastrado e disponibilizado ao TCU por intermédio do Sistema e-Pessoal, na forma do art. 2º e 4º da Instrução Normativa TCU 78/2018.
2. O ato desse processo pertence às seguintes unidades:
2.1. Unidade emissora: Tribunal Regional do Trabalho da 4ª Região/RS.
2.2. Unidade cadastradora: Tribunal Regional do Trabalho da 4ª Região/RS.
2.3. Subunidade cadastradora: Seção de Aposentadorias e Pensões.
EXAME TÉCNICO
Procedimentos aplicados
3. Os procedimentos para exame, apreciação e registro de atos de pessoal encontram-se estabelecidos na Instrução Normativa TCU 78/2018 e na Resolução TCU 206/2007.
[...]
Exame das Constatações
9. Ato: 30034/2018 - Inicial - Interessado (a) : JACQUELINE OLIVEIRA - CPF: XXX.727.280-XX
9.1. Parecer do Controle Interno: considerar o ato Legal com esclarecimentos. Justificativa:  SINTRAJUFE: O presente ato é reencaminhado através deste sistema para inclusão da listagem de servidores sindicalizados no Sintrajufe em outubro de 2003. Remete-se ao parecer de legalidade emitido no primeiro envio deste ato ao TCU.
9.2. Constatações e análises: 
9.2.1. Há sobreposição entre os períodos de exercício das funções '0112-VPNI-QUINTOS INAT DEC JUDICIAL - FC-2 - SECRETÁRIO DE AUDIÊNCIA' e '0119-VANTAGEM PESSOAL -DECIMOS INAT - FC-2 - SECRETÁRIO DE AUDIÊNCIA'.
a. Justificativa do Gestor de Pessoal: Períodos de incorporação lançados conforme ficha de incorporações em anexo. 
b. Análise do Controle Interno: Justificativa do gestor esclarece pendência
c. Análise da Equipe Técnica: Legal
Observou-se no ato em tela a sobreposição do exercício de funções comissionadas na contagem de tempo para a incorporação da vantagem denominada quintos.
Procedeu-se a contagem dos períodos de função exercidos pelo interessado, sem a contagem sobreposta contida no mapa de exercício de função do ato. Além disso, verificou-se quais funções foram exercidas por maior período em cada período de 12 meses. Assim, seria possível observar qual função comissionada a inativa poderia incorporar até 4/9/2001, com fundamento na decisão judicial transitada em julgado da ação 2003.71.00.057296-7, proferida pelo Tribunal Regional Federal da 4ª Região em favor dos substituídos do Sindicato dos Trabalhadores do Judiciário Federal do Rio Grande do Sul.
Importante ressaltar, no entanto, que a UJ encaminhou cópia da ficha de incorporações da inativa. Na ficha consta o exercício de uma FC-02 de 16/10/1999 a 14/10/2000 e não houve o lançamento deste período no mapa constante do ato. Por outro lado, a UJ realizou o lançamento do período de exercício de FC-05 de 7/2/2001 a 7/2/2002.
Observou-se que a inativa exerceu por mais de 60 meses funções comissionada até 4/9/2001. Portanto, neste aspecto, não há qualquer irregularidade no ato, cabendo proposta de legalidade.
9.2.2. Há sobreposição entre os períodos de exercício das funções '0119-VANTAGEM PESSOAL - DECIMOS INAT - FC-2 - SECRETÁRIO DE AUDIÊNCIA' e '0112-VPNI-QUINTOS INAT DEC JUDICIAL - FC-2 - SECRETÁRIO DE AUDIÊNCIA'.
a. Justificativa do Gestor de Pessoal: Períodos de incorporação lançados conforme ficha de incorporações em anexo. Gestor anexou os seguintes documentos: 0 - Documento oficial.
b. Análise do Controle Interno: Justificativa do gestor esclarece pendência
c. Análise da Equipe Técnica: Legal
Observou-se no ato em tela a sobreposição do exercício de funções comissionadas na contagem de tempo para a incorporação da vantagem denominada quintos.
Procedeu-se a contagem dos períodos de função exercidos pelo interessado, sem a contagem sobreposta contida no mapa de exercício de função do ato. Além disso, verificou-se quais funções foram exercidas por maior período em cada período de 12 meses. Assim, seria possível observar qual função comissionada a inativa poderia incorporar até 4/9/2001, com fundamento na decisão judicial transitada em julgado da ação 2003.71.00.057296-7, proferida pelo Tribunal Regional Federal da 4ª Região em favor dos substituídos do Sindicato dos Trabalhadores do Judiciário Federal do Rio Grande do Sul.
Importante ressaltar, no entanto, que a UJ encaminhou cópia da ficha de incorporações da inativa. Na ficha consta o exercício de uma FC-02 de 16/10/1999 a 14/10/2000 e não houve o lançamento deste período no mapa constante do ato. Por outro lado, a UJ realizou o lançamento do período de exercício de FC-05 de 7/2/2001 a 7/2/2002.
Observou-se que a inativa exerceu por mais de 60 meses funções comissionada até 4/9/2001. Portanto, neste aspecto, não há qualquer irregularidade no ato, cabendo proposta de legalidade.
9.2.3. Houve o registro de pelo menos uma rubrica com 'Denominação para análise pelo TCU = Vantagem de caráter pessoal ('0119 - VANTAGEM PESSOAL - DECIMOS INAT (Vantagem de caráter pessoal - Incorporação de quintos/décimos de função) - R$ 1.233,83) .
a. Justificativa do Gestor de Pessoal: Não há. Verificação efetuada no âmbito do TCU.
b. Análise do Controle Interno: Não há. Verificação efetuada no âmbito do TCU.
c. Análise da Equipe Técnica: Ilegal
Observa-se no ato em tela que a interessada possui incorporação da vantagem denominada quintos após o advento da Lei 9.624/1998, o que impede a legalidade do ato nesse aspecto. Consoante documento anexo ao ato submetido a registro, a incorporação de quintos no período compreendido entre a Lei 9.624/1998 (8/4/1998) e a Medida Provisória 2.225/2001 (4/9/2001) se deu em face de cumprimento de decisão judicial transitada em julgado nos autos da Ação 2003.71.00.057296-7, proferida pelo Tribunal Regional Federal da 4ª Região em favor dos substituídos do Sindicato dos Trabalhadores do Judiciário Federal do Rio Grande do Sul. Verifica-se ainda, conforme certidão disponível no espelho do ato em tela, que a decisão transitou em julgado em 30/8/2010.
Desse modo, é importante observar que o pagamento está amparado por decisão do Supremo Tribunal Federal. O STF, no julgamento de Embargos de Declaração do RE 638.115/CE, em que o resultado final foi proclamado em 18/12/2019, deu provimento aos Embargos, e preferiu a seguinte decisão:
'Inicialmente, o Tribunal, por maioria, resolvendo questão de ordem suscitada pelo Ministro Dias Toffoli (Presidente) , deliberou que, para a modulação dos efeitos de decisão em julgamento de recursos extraordinários repetitivos, com repercussão geral, nos quais não tenha havido declaração de inconstitucionalidade de ato normativo, é suficiente o quórum de maioria absoluta dos membros do Supremo Tribunal Federal, vencido o Ministro Marco Aurélio, que diverge quanto à formulação da questão de ordem e quanto ao seu mérito. Votaram na questão de ordem os Ministros Luiz Fux e Roberto Barroso. Na sequência, o Ministro Dias Toffoli (Presidente) proclamou o resultado do julgamento deste recurso, ocorrido na sessão virtual de 11.10.2019 a 17.10.2019: 'O Tribunal, por maioria, acolheu parcialmente os embargos de declaração, com efeitos infringentes, para reconhecer indevida a cessação imediata do pagamento dos quintos quando fundado em decisão judicial transitada em julgado, vencida a Ministra Rosa Weber, que rejeitava os embargos. No ponto relativo ao recebimento dos quintos em virtude de decisões administrativas, o Tribunal, em razão de voto médio, rejeitou os embargos e, reconhecendo a ilegitimidade do pagamento dos quintos, modulou os efeitos da decisão de modo que aqueles que continuam recebendo até a presente data em razão de decisão administrativa tenham o pagamento mantido até sua absorção integral por quaisquer reajustes futuros concedidos aos servidores. Os Ministros Ricardo Lewandowski e Celso de Mello proviam os embargos de declaração e modulavam os efeitos da decisão em maior extensão. Ficaram vencidos, nesse ponto, os Ministros Marco Aurélio e Rosa Weber. Por fim, o Tribunal, por maioria, também modulou os efeitos da decisão de mérito do recurso, de modo a garantir que aqueles que continuam recebendo os quintos até a presente data por força de decisão judicial sem trânsito em julgado tenham o pagamento mantido até sua absorção integral por quaisquer reajustes futuros concedidos aos servidores, vencidos os Ministros Marco Aurélio e Rosa Weber. Tudo nos termos do voto do Relator. Afirmaram suspeição os Ministros Luiz Fux e Roberto Barroso'. Ausente, justificadamente, nesta assentada, o Ministro Celso de Mello. Plenário, 18.12.2019'.
A despeito de o TCU não estar diretamente submetido ao que foi decidido pelo Poder Judiciário, entende-se que devem ser respeitadas as decisões do STF fixadas em regime de repercussão geral, uma vez que este Tribunal pode se autovincular ao precedente adotado pela Corte Maior.
Contudo, há irregularidade na incorporação da inativa. A interessada incorporou aos seus proventos 8/10 de uma função comissionada FC-2 (ou R$ 1.458,52) e 2/10 de uma função comissionada FC-5 (ou R$ 686,89) . Assim, consoante o contracheque da interessada, a inativa percebe a título de incorporação de quintos o total de R$ 2.145,41.
Entretanto, a UJ procedeu a incorporação de 2/10 de uma função comissionada FC-05 sem qualquer fundamento legal. Pois, mesmo com fundamento em decisão judicial com trânsito em julgado, a inativa somente poderia incorporar parcela de quintos até 4/9/2001 e a UJ realizou a contagem de exercício de função comissionada até 7/2/2002. No caso em tela, o Tribunal Regional do Trabalho da 4ª Região realizou a atualização de 2/10 de função comissionada (art. 62, § 4º da Lei 8.112/1990) , pois até 4/9/2001 a interessada havia exercido 60 meses de função comissionada FC-02.
Considerando o exposto, considera-se que o ato de aposentadoria em análise deve ser apreciado pela ilegalidade, e, devido a concessão da vantagem de uma parcela de quintos de maneira contrária ao comando contido no art. 5º da Lei 9.624/1998 e a jurisprudência do Tribunal de Contas da União, propõe-se, portanto, que a Corte de Contas determine o recálculo da rubrica em linha com a jurisprudência do TCU.
9.2.4. Houve o registro de pelo menos uma rubrica com 'Denominação para análise pelo TCU = Decisão judicial ('0112 - VPNI-QUINTOS INAT DEC JUDICIAL (Decisão judicial - Incorporação de quintos/décimos de função) - R$ 911,58) .
a. Justificativa do Gestor de Pessoal: Não há. Verificação efetuada no âmbito do TCU.
b. Análise do Controle Interno: Não há. Verificação efetuada no âmbito do TCU.
c. Análise da Equipe Técnica: Ilegal
Observa-se no ato em tela que a interessada possui incorporação da vantagem denominada quintos após o advento da Lei 9.624/1998, o que impede a legalidade do ato nesse aspecto. Consoante documento anexo ao ato submetido a registro, a incorporação de quintos no período compreendido entre a Lei 9.624/1998 (8/4/1998) e a Medida Provisória 2.225/2001 (4/9/2001) se deu em face de cumprimento de decisão judicial transitada em julgado nos autos da Ação 2003.71.00.057296-7, proferida pelo Tribunal Regional Federal da 4ª Região em favor dos substituídos do Sindicato dos Trabalhadores do Judiciário Federal do Rio Grande do Sul. Verifica-se ainda, conforme certidão disponível no espelho do ato em tela, que a decisão transitou em julgado em 30/8/2010.
Desse modo, é importante observar que o pagamento está amparado por decisão do Supremo Tribunal Federal. O STF, no julgamento de Embargos de Declaração do RE 638.115/CE, em que o resultado final foi proclamado em 18/12/2019, deu provimento aos Embargos, e preferiu a seguinte decisão:
[precedente já transcrito no item 9.2.3 acima]
A despeito de o TCU não estar diretamente submetido ao que foi decidido pelo Poder Judiciário, entende-se que devem ser respeitadas as decisões do STF fixadas em regime de repercussão geral, uma vez que este Tribunal pode se autovincular ao precedente adotado pela Corte Maior.
Contudo, há irregularidade na incorporação da inativa. A interessada incorporou aos seus proventos 8/10 de uma função comissionada FC-2 (ou R$ 1.458,52) e 2/10 de uma função comissionada FC-5 (ou R$ 686,89) . Assim, consoante o contracheque da interessada, a inativa percebe a título de incorporação de quintos o total de R$ 2.145,41.
Entretanto, a UJ procedeu a incorporação de 2/10 de uma função comissionada FC-05 sem qualquer fundamento legal. Pois, mesmo com fundamento em decisão judicial com trânsito em julgado, a inativa somente poderia incorporar parcela de quintos até 4/9/2001 e a UJ realizou a contagem de exercício de função comissionada até 7/2/2002. No caso em tela, o Tribunal Regional do Trabalho da 4ª Região realizou a atualização de 2/10 de função comissionada (art. 62, § 4o da Lei 8.112/1990) , pois até 4/9/2001 a interessada havia exercido 60 meses de função comissionada FC-02.
Considerando o exposto, considera-se que o ato de aposentadoria em análise deve ser apreciado pela ilegalidade, e, devido a concessão da vantagem de uma parcela de quintos de maneira contrária ao comando contido no art. 5º da Lei 9.624/1998 e a jurisprudência do Tribunal de Contas da União, propõe-se, portanto, que a Corte de Contas determine o recálculo da rubrica em linha com a jurisprudência do TCU.
9.2.5. Ato com anexo do tipo 'Sentença judicial' (9251589v3) .
a. Justificativa do Gestor de Pessoal: Não há. Verificação efetuada no âmbito do TCU.
b. Análise do Controle Interno: Não há. Verificação efetuada no âmbito do TCU.
c. Análise da Equipe Técnica: Legal
Decisão judicial confere legalidade ao pagamento de quintos à inativa.
9.2.6. O Controle interno emitiu parecer pela legalidade com esclarecimentos.
a. Justificativa do Gestor de Pessoal: Não há. Verificação efetuada no âmbito do TCU.
b. Análise do Controle Interno: Não há. Verificação efetuada no âmbito do TCU.
c. Análise da Equipe Técnica: Legal
Os esclarecimentos apontados pelo Controle Interno são irrelevantes para a análise da legalidade do ato ou já foram analisados em crítica específica do e-Pessoal.
9.3. O quadro resumo de ocorrências e, quando for o caso, o detalhamento da norma legal e da jurisprudência para as inconsistências acima elencadas encontra-se no anexo II dessa instrução. 
9.4. Encaminhamento do ato:
9.4.1. Considerar ILEGAL e recusar registro do ato de Aposentadoria de JACQUELINE OLIVEIRA do quadro de pessoal do órgão/entidade Tribunal Regional do Trabalho da 4ª Região/RS, com base nos arts. 71, inciso III, da Constituição Federal, 1º, inciso V, e 39, inciso II, da Lei 8.443/1992 e 260, § 1º, do Regimento Interno. 
9.4.2. Com fulcro no art. 262, caput, do Regimento Interno deste Tribunal, determinar ao órgão/entidade Tribunal Regional do Trabalho da 4ª Região/RS que: 
a. dispense a devolução dos valores indevidamente recebidos de boa-fé até a data da ciência do órgão/entidade Tribunal Regional do Trabalho da 4ª Região/RS, do acórdão que vier a ser proferido, com base no Enunciado 106 da Súmula da Jurisprudência do TCU.
b. no prazo de trinta dias, contados da ciência da decisão, envie a este Tribunal documentos comprobatórios de que o (a) interessado (a) cujo ato foi impugnado está ciente do julgamento deste Tribunal.
c. dê ciência, no prazo de quinze dias, contados da notificação, do inteiro teor desta deliberação (a) o interessado (a) , alertando-o (a) de que o efeito suspensivo proveniente da interposição de eventuais recursos junto ao TCU não o (a) exime da devolução dos valores percebidos indevidamente, caso o recurso não seja provido.
d. promova o recálculo, no prazo 15 (quinze) dias, contados a partir da ciência desta deliberação, sujeitando-se a autoridade administrativa omissa à responsabilidade solidária, do valor atualmente pago relativo à rubrica apontada, em face de manifesta ilegalidade.
CONCLUSÃO
10. A abrangência e a profundidade das verificações levadas a efeito fundamentam convicção de que o ato 30034/2018 pode ser apreciado pela ilegalidade, em razão das irregularidades apontadas no item Exame das Constatações desta instrução, que representam afronta à legislação e à jurisprudência de referência.
PROPOSTA DE ENCAMINHAMENTO
11. Ante o exposto, com fundamento no art. 71, inciso III, da Constituição Federal, no art. 1º, inciso V, e art. 39, incisos I e II, da Lei 8.443/1992, no art. 260 do Regimento Interno do Tribunal de Contas da União, propõe-se: 
11.1. Considerar ILEGAL e recusar registro do ato de Aposentadoria de JACQUELINE OLIVEIRA do quadro de pessoal do órgão/entidade Tribunal Regional do Trabalho da 4ª Região/RS, com base nos arts. 71, inciso III, da Constituição Federal, 1º, inciso V, e 39, inciso II, da Lei 8.443/1992 e 260, § 1º, do Regimento Interno.
11.2. Com fulcro no art. 262, caput, do Regimento Interno deste Tribunal, determinar ao órgão/entidade Tribunal Regional do Trabalho da 4ª Região/RS que: 
11.2.1. promova o recálculo, no prazo 15 (quinze) dias, contados a partir da ciência desta deliberação, sujeitando-se a autoridade administrativa omissa à responsabilidade solidária, do valor atualmente pago relativo à rubrica apontada, em face de manifesta ilegalidade.
11.2.2. dispense a devolução dos valores indevidamente recebidos de boa-fé até a data da ciência do órgão/entidade Tribunal Regional do Trabalho da 4ª Região/RS, do acórdão que vier a ser proferido, com base no Enunciado 106 da Súmula da Jurisprudência do TCU.
11.2.3. no prazo de trinta dias, contados da ciência da decisão, envie a este Tribunal documentos comprobatórios de que o (a) interessado (a) cujo ato foi impugnado está ciente do julgamento deste Tribunal.
11.2.4. dê ciência, no prazo de quinze dias, contados da notificação, do inteiro teor desta deliberação (a) o interessado (a) , alertando-o (a) de que o efeito suspensivo proveniente da interposição de eventuais recursos junto ao TCU não o (a) exime da devolução dos valores percebidos indevidamente, caso o recurso não seja provido."
3.	Em seu pronunciamento regimental, o Ministério Público junto a esta Casa, neste ato representado pela Procuradora-Geral Cristina Machado da Costa e Silva, manifestou sua concordância em relação às conclusões e propostas da unidade técnica (peça 8) .
É o relatório.

não há.

Procuradora-Geral Cristina Machado da Costa e Silva.

PESSOAL. APOSENTADORIA. INCLUSÃO NOS PROVENTOS DE QUINTOS/DÉCIMOS DECORRENTES DO EXERCÍCIO DE FUNÇÕES COMISSIONADAS NO PERÍODO DE 8/4/1998 A 4/9/2001. VANTAGEM ASSEGURADA POR DECISÃO JUDICIAL TRANSITADA EM JULGADO. ADEQUAÇÃO DE DUAS PARCELAS À MODULAÇÃO ESTABELECIDA PELO SUPREMO TRIBUNAL FEDERAL NO ÂMBITO DO RE 638.115. INCORPORAÇÃO DE QUINTOS/DÉCIMOS DE FUNÇÃO, EM SUBSTITUIÇÃO A PARCELA ANTERIORMENTE INCORPORADA, APÓS A DEFINITIVA EXTINÇÃO DO INSTITUTO. IMPOSSIBILIDADE. ILEGALIDADE. NEGATIVA DE REGISTRO DO ATO. DETERMINAÇÕES.

APOSENTADORIA (APOS)

Tratam os autos de ato de aposentadoria submetido à apreciação deste Tribunal para fins de registro, nos termos do inc. III do art. 71 da Constituição Federal de 1988, ato esse cadastrado e disponibilizado ao TCU por intermédio do Sistema e-Pessoal, na forma dos arts. 2º e 4º da Instrução Normativa TCU 78/2018.
2.	Desde logo, consigno alinhar-me à conclusão da Sefip, devidamente endossada pelo Parquet especializado, quanto a concluir pela presença de irregularidades no ato de concessão inicial da aposentadoria a Jacqueline Oliveira (peça 3) , no que se refere à incorporação de "quintos/décimos" no período de 8/4/1998 a 4/9/2001 e à incorporação da mesma vantagem após a definitiva extinção do instituto, suficientes para ensejar seu julgamento pela ilegalidade.
3.	No que refere à incorporação de "quintos/décimos" no período de 8/4/1998 a 4/9/2001, condição imputável às parcelas de 2/10 da função "FC-2 - Secretário Especializado de Juiz Substituto", no valor de R$ 364,63, e 3/10 da função "FC-2 - Secretário de Audiência", no valor de R$ 546,95, efetivamente acompanho as conclusões da Sefip e do MP/TCU quanto à sua irregularidade, por falta de fundamento legal, conforme entendimento explicitado pelo Supremo Tribunal Federal no âmbito do RE 638.115/CE. No entanto, foi também o STF que, ao examinar embargos declaratórios opostos ao referido decisum, modulou seus efeitos para, primeiro, autorizar a continuidade do pagamento da parcela incorporada por força de decisão judicial passada em julgado, sem absorção e, segundo, no que tange ao pagamento dessa rubrica mediante decisão judicial não transitada em julgado ou por medida administrativa, estabelecer que aqueles que continuam recebendo a parcela questionada tenham o pagamento mantido até sua absorção integral por quaisquer reajustes futuros concedidos aos servidores.
4.	É certo que, em todas as hipóteses de atos em que identificada tal vantagem, a atuação deste Tribunal é no sentido de considerar a ocorrência suficiente, de per si, para justificar a apreciação do ato pela ilegalidade, com a negativa de registro. Sua atuação distingue-se, no entanto, em relação ao encaminhamento acessório de determinar a conversão da correspondente VPNI em parcela compensatória, a ser absorvida por quaisquer reajustes e reestruturações de carreira supervenientes, somente presente quando a incorporação do benefício decorrer de decisão judicial não transitada em julgada ou de decisão administrativa (consoante se pode verificar, apenas para citar alguns poucos precedentes, os Acórdãos da 1ª Câmara 1739/2021, Relator Ministro Benjamin Zymler, 1752/2021, Relator Ministro Jorge Oliveira, 1781/2021, Relator Ministro Walton Alencar Rodrigues; e os Acórdãos da 2ª Câmara 2166/2021, Relator  Ministro Augusto Nardes, 3051/2021, Relator Ministro André Luís de Carvalho, 3673/2021, Relator Ministro Raimundo Carreiro) . No caso específico do ato examinado, verifica-se o registro de que Jacqueline Oliveira teve direito à referida incorporação de quintos até 2001 por força de decisão judicial transitada em julgado (peça 3, p. 6/84) , sendo, portanto, desnecessárias, no que se refere a tal rubrica de "quintos", medidas com vistas a adequá-lo à modulação estabelecida pelo STF no âmbito do RE 6338.115/CE.
5.	De todo modo, conforme já dito, a presença da parcela de "quintos" relativa ao exercício de funções comissionadas entre 8/4/1998 e 4/9/2001, ainda que amparada por decisão judicial transitada em julgado, é suficiente para que o ato em questão seja considerado ilegal, negando-se o correspondente registro. No caso, no entanto, desnecessária a adoção de medidas com vistas à adequação das referidas parcelas (2/10 da função "FC-2 - Secretário Especializado de Juiz Substituto", no valor de R$ 364,63, e 3/10 da função "FC-2 - Secretário de Audiência, no valor de R$ 546,95) .
6.	Conforme também consignado pela unidade instrutiva, no entanto, a substituição de 2/10 de FC-2 por 2/10 da função "FC-5 - Assistente Administrativo de Gabinete", lançada pela diferença de valor de R$ 322,25, mostra-se de todo irregular, já que a vantagem em questão haveria sido supostamente incorporada após a definitiva extinção do instituto da incorporação de "quintos/décimos", em 4/9/2001 com a edição da MP 2.225-45/2001, e precisa ser objeto de encaminhamento distinto. Referido benefício nem mesmo contaria com o amparo da decisão judicial transitada em julgado que suporta as demais parcelas de "quintos/décimos" da interessada.
7.	Importante ainda explicitar que, no caso, a interessada não contaria nem mesmo com a possibilidade de beneficiar-se do disposto no art. 5º da Lei 9.624/1998 para, valendo-se de eventual tempo residual existente em 10/11/1997 e não empregado para a concessão de quintos, incorporar 1/10 da função "FC-5 - Assistente Administrativo de Gabinete", tendo em vista o interstício de doze meses de exercício de funções comissionadas para tanto somente se haver verificado após a edição da Medida Provisória 2.225-45/2001, quando já definitivamente extinto o instituto da incorporação. Quanto a isso, oportuno ressaltar o entendimento deste Tribunal de que a expressão "a qualquer momento" para a incorporação de 1/10, referida no Acórdão 5455/2018-TCU-Segunda Câmara, possui como data limite aquela de edição da MP 2.224-45/2001 (4/9/2001) , conforme explicitado via Acórdão 18332/2021-TCU-Primeira Câmara (Relator Ministro André Luís de Carvalho) , quando, conforme já dito, qualquer possibilidade de incorporação de funções deixou, definitivamente, de existir.
8.	Na hipótese, a propósito, nem mesmo se deve cogitar da aplicação à referida parcela de 2/10 de "FC-5 - Assistente Administrativo de Gabinete" incorporada a modulação estabelecida pelo STF no âmbito do RE 638.115/CE, devendo o órgão de origem adotar as devidas providências com vistas à imediata supressão da fração de quintos/décimos concedida à interessada.
9.	De todo modo, considerando tratar-se de ilegalidades relacionadas a processo de concessão, perfilho o entendimento de que o julgamento proposto não implica a obrigatoriedade de ressarcimento das importâncias indevidamente recebidas de boa-fé, até a data do conhecimento desta deliberação, razão pela qual julgo aplicável o Enunciado 106 da Súmula de Jurisprudência deste Tribunal.
10.	Destaco que o ato de aposentadoria constante destes autos foi disponibilizado ao TCU há menos de 5 (cinco) anos, não lhe sendo aplicável, assim, a nova orientação do STF consubstanciada no RE 636.553/RS.
	Diante do exposto, ao acompanhar as conclusões e propostas da unidade instrutiva, com que se pôs de acordo a representante do Ministério Público, manifesto-me por que o Tribunal aprove o Acórdão que ora submeto à deliberação deste Colegiado.
TCU, Sala das Sessões, em 7 de fevereiro de 2023.
AUGUSTO SHERMAN CAVALCANTI 
Relator